【裁判字號】    92,訴,148
【裁判日期】    920625
【裁判案由】    遺產稅
【裁判全文】
高雄高等行政法院判決                              九十二年度訴字第一四八號
                              .
    原      告  甲○○○
    訴訟代理人  丁○○  會計師
    被      告  財政部台灣省南區國稅局
    代  表  人  乙○○  局長
    訴訟代理人  戊○○
右當事人間因遺產稅事件，原告不服財政部中華民國九十一年十二月十一日台財訴字
第０九０００五七六二三號訴願決定，提起行政訴訟。本院判決如左：
    主  文
原告之訴駁回。
訴訟費用由原告負擔。
    事  實
壹、事實概要：
    緣原告之配偶王福元於民國（下同）八十八年八月五日死亡，原告於八十九年五
    月八日辦理遺產稅申報，列報遺產總額新臺幣（下同）三五、四七一、七一一元
    ，未償債務扣除額八、五四四、０００元，被告初查依查得資料核定遺產總額三
    五、六七二、一三七元，未償債務扣除額九五０、０００元，遺產淨額一九、九
    六六、七七七元，遺產稅額四、二八二、０三六元，原告不服，就現金遺產、未
    償債務扣除額等項目，申經復查結果，未獲變更，提起訴願，經訴願機關財政部
    決定原處分（復查決定）關於現金遺產九五０、０００元、第一商業銀行北台南
    分行借款一、五００、０００元、莊德明借款五三四、０００元部分均撤銷，由
    被告另為處分，其餘訴願駁回，原告仍不服，就訴願駁回部分，即關於向訴外人
    丙○○借款五、五六０、０００元不予追認扣除額部分，提起本件行政訴訟。
貳、兩造聲明：
一、原告聲明求為判決：訴願決定及原處分（含復查決定）關於向丙○○借款五、五
                      六０、０００元不予追認扣除額部分，均撤銷。
二、被告聲明求為判決：原告之訴駁回。
參、兩造之爭點：
甲、原告主張之理由：
一、原告之被繼承人王福元生前均獨立處理財務，不曾提及有關向丙○○借款五、五
    六０、０００元情事，王福元於八十八年八月五日亡故，丙○○以王福元生前向
    其調借現金共計五、五六０、０００元，所簽發之借據及本票等資料向原告等繼
    承人要求償還，繼承人等為避免王福元之財產被丙○○強制執行，遂在台南市東
    區區公所調解委員會之調解下，同意調解：「在未來三年半內由繼承人等清償被
    繼承人王福元生前向丙○○所借之上開五、五六０、０００元。」況且和解成立
    者，與確定判決有同一效力，而調解成立者，與訴訟上和解有同一效力，民事訴
    訟法第三百八十條第一項、第四百十六條第一項有明文規定。是以王福元死亡前
    上開未償債務足可認定，改制前行政法院八十四年八月三日八十四年度判字第一
    九二０號判決，亦持相同觀點，依法王福元積欠丙○○之債務，應在遺產總額內
    予以扣除，方為有當。被告以債權人丙○○未於規定期限內提示借款支付及償還
    資金流程供核為由，及丙○○與其夫之所得能力不足，予以駁回。由於丙○○疏
    忽未於規定期限內提示借款予王福元之資金流程文件供被告查核，被告理應就原
    告所提有力證據核實認定，始為正當。
二、被告以丙○○及其配偶八十三年至八十五年度加總核定綜合所得僅二、二二０、
    三六七元，如何能借出五、五六０、０００元，顯不合一般經驗法則乙節，經原
    告向丙○○詢問，丙○○提供其上海商業儲蓄銀行台南分行活期儲蓄存款（帳號
    000000000000）存摺，根據該存摺存款餘額均可查明丙○○有足夠
    銀行存款餘額足以提領款項借予王福元，且又提示其配偶林建宇於八十五年三月
    間曾出售林建宇所有台南市○○路一三九巷四十五弄二號房屋及土地（台南市○
    ○○段四０七之四六地號）予呂福杉，房屋及土地出售價額共計四、八００、０
    ００元，依照丙○○所稱及所提供資力證明，均足以證明其有分次借款與王福元
    之能力。按「認定事實，需憑證據，不得出於臆測，此項證據法則，自為行政訴
    訟所適用。」改制前行政法院六十一年判字第七０號著有判例；又同院七十八年
    度判字第六三一號判決：「認定漏稅事實所憑之證據，如經納稅義務人提出反證
    ，而該項反證與系爭待證事實有關者，如未經查明之前，率予處分，即有採證違
    背證據法則之違法。」被告在未查明事實真象情況下，遽予臆測：「．．．債權
    人丙○○所得能力不及，無能力貸款給王福元。」顯非有據，即與事實不符，有
    採證違背證據法則之違法，有違上開行政法院判例、判決規定。
乙、被告主張之理由：
一、原告列報其被繼承人王福元生前向丙○○借款五、五六０、０００元，被告以原
    告雖提示調解委員會調解筆錄，惟無法舉證資金流向，乃否准扣除未償債務。
二、原告提示之調解筆錄及調解書製作日期係八十九年五月五日，在繼承日之後，且
    調解筆錄係依當事人雙方陳述之事實所作之紀錄，並未經事實調查，無法證明借
    貸虛實，自不合行為時遺產及贈與稅法第十七條第一項第九款所規定「具有確實
    證明」之要件；又丙○○上海商業銀行臺南分行存摺影本，所稱借款日雖均有現
    金提領，僅能證明丙○○於此期間有現金往來，無法證明與王福元之借貸關係，
    況王福元為一頭部陳舊性中風、四肢無力併有語言障礙行動不便之人，借款全部
    以現金交付，顯不合一般經驗法則；又丙○○及其配偶八十三年度至八十五年度
    核定綜合所得總額合計僅二、二二０、三六七元，如何能借款五、五六０、００
    ０元予王福元，縱使丙○○之配偶於八十五年三月二十一日因出售房地得款四、
    八００、０００元，惟丙○○於該日後之借款金額合計亦僅一、二五０、０００
    元（八十五年十月五日、十月十一日、十月十八日及十二月十日分別借款三００
    、０００元、三五０、０００元、二００、０００元及四００、０００元），至
    該日前之借款金額四、三一０、０００元，實非丙○○能力所及；再者，依王福
    元之家庭財力，並無舉借債務之必要，參諸改制前行政法院三十六年判字第十六
    號判例意旨，當事人主張事實，須負舉證責任，其既未能提示借貸雙方收付資金
    之確實證明供核，自難證明所言可採，被告依前揭法條規定，否准扣除系爭未償
    債務，並無不合。至其主張依改制前行政法院八十四年八月三日八十四年度判字
    第一九二０號判決乙節，查該判決係屬個案，尚未作成判例，對本件無拘束力，
    併予敘明。
    理  由
一、按「左列各款，應自遺產總額中扣除，免徵遺產稅：．．．九、被繼承人死亡前
    ，未償之債務，具有確實證明者。」行為時遺產及贈與稅法第十七條第一項第九
    款定有明文。
二、本件原告之配偶王福元於八十八年八月五日死亡，原告於八十九年五月八日辦理
    遺產稅申報，列報遺產總額三五、四七一、七一一元，未償債務扣除額八、五四
    四、０００元，被告初查依查得資料核定遺產總額三五、六七二、一三七元，未
    償債務扣除額九五０、０００元，遺產淨額一九、九六六、七七七元，遺產稅額
    四、二八二、０三六元，其中就現金遺產、未償債務扣除額等項目，經訴願機關
    財政部決定原處分（復查決定）關於現金遺產九五０、０００元、第一商業銀行
    北台南分行借款一、五００、０００元、莊德明借款五三四、０００元部分均撤
    銷，由被告另為處分，另關於向訴外人丙○○借款五、五六０、０００元不予追
    認扣除額部分，則予訴願駁回等情，為兩造分別陳明在卷，復有財政部訴願決定
    書附卷可稽。而本件原告起訴係以其被繼承人王福元生前向丙○○借款五、五六
    ０、０００元，並簽發借據及本票，王福元死亡後為免遭丙○○強制執行，曾至
    臺南市東區調解委員會調解，由繼承人等清償系爭借款；又依丙○○所提示上海
    商業銀行台南分行活期儲蓄存款存摺領款紀錄，可知丙○○確於借款日提領現金
    借予王福元，且其配偶林建宇於八十五年三月二十一日以價款四、八００、００
    ０元，將台南市○○○段四０七之四六地號土地及其上建物賣予呂福杉，足以證
    明丙○○確有分次借款予王福元之能力，被告認丙○○無資力借款予王福元，顯
    非事實等語，資為爭執。
三、原告主張王福元向丙○○借款之事實，固據其提出王福元出具之借款契約書、本
    票、台南市東區調解委員會調解書、丙○○上海商業儲蓄銀行活期儲蓄存款存摺
    領款紀錄等影本為證。惟查，王福元向丙○○借款之過程，原告於起訴狀稱：「
    ．．．王福元生前均獨立處理財務，不曾提及有關向丙○○借款五、五六０、０
    ００元情事．．．」然於本院行準備程序時卻稱：「（問：你先生生前有向丙○
    ○借五百五十六萬元之事，你是否知情？）我知道。因為她拿錢來時，我有在場
    。」等語，其先後所述已自相矛盾。又王福元借款之動機，據原告稱：「因為沒
    有錢可以看醫師，因為如果有人報秘方的話，都需要很多錢。」而證人丙○○則
    稱：「．．．當時他們是說經濟有困難，可能王先生有做生意，還是有跟人家土
    地買賣怎麼樣的。」二人所述亦不一致。再者，就系爭借款王福元有無交付借據
    或本票給丙○○，據丙○○證稱：「（問：當初你借錢給王福元時，其有無開立
    任何的收據或借據之類？或開立什麼本票之類的給你？）沒有。」（見本院九十
    二年五月二十一日準備程序筆錄）嗣經本院當庭提示原告所提出之借款契約書及
    本票，丙○○始改口稱有收到該借款契約書及本票，並辯稱以為說的是借據，且
    時間已久才會記憶模糊說沒有，然查原告提出之借款證明雖標明「借款契約書」
    ，惟其內容與一般借據或收據無異，縱使稱之為借據或收據，亦不致使人發生混
    淆不清之情形，況且本票部分被告訴訟代理人詢問時，並無名稱不同之問題，不
    致於使人誤解，又該借款契約書及本票依丙○○所述係於借款時交付，則其收受
    上開單據計有九次，而該單據又係借款之重要證明文件，按一般生活經驗當事人
    理應印象深刻，然丙○○竟於被告訴訟代理人一再追問有無收受借據或本票時，
    卻一再聲稱沒有。再者，王福元如確有向丙○○借款，依丙○○所述除要求王福
    元出具借款契約書外，另再簽發本票，以確保其債權，足見丙○○乃係極為小心
    謹慎之人，然查系爭借款金額不小，非屬小額借貸，一般人為確保債權均會要求
    借款人提供不動產設定抵押，且王福元擁有之不動產價值高達三千餘萬元，非無
    不動產可供擔保，此有遺產稅申報書附原處分卷足稽，惟丙○○卻不此之圖，僅
    要求取得借據及本票，亦有違常情。是上開借款契約書、本票應係臨訟補具，不
    足採信。
四、次按「當事人於鄉鎮市調解委員會成立之調解，經法院核定者，與確定判決有同
    一之效力，法院與調解當事人就該調解當事人間其他訴訟事件，固應受調解內容
    之拘束，惟該既判力並不及於調解當事人以外之第三人，否則第三人之權利將無
    從保障，當非法律規定經法院核定之調解與確定判決有同一效力之旨。」（最高
    法院八十七年度台上字第二九四二號判決參照）。本件原告提出台南市東區調解
    委員會調解書雖載明原告等繼承人願分期清償王福元積欠丙○○之系爭借款，惟
    調解乃係當事人就其主張之法律關係，互相讓步而成立之合意，僅須當事人合意
    即可達成調解，調解機關實質上並未就當事人主張之事實為調查，故就調解內容
    具有利害關係之第三人仍得加以爭執，否則在債務人有意脫產之情況下，任意與
    人通謀虛偽達成調解，對債權人將造成損害而無從救濟。查原告及王福元綜合所
    得八十七年度六０六、二一二元、八十八年度一、三五０、四九二元、八十九年
    度一、六七五、一五五元（不含王福元），原告之子即繼承人王清風綜合所得八
    十七年度二、一四七、八六八元、八十八年度一、二九三、０六三元、八十九年
    度一、三五三、四四一元，且原告及王福元之所得計有投資上市公司之營利所得
    、銀行存款之利息及租賃所得等，此有被告八十七、八十八、八十九年綜合所得
    稅核定通知書及各類所得資料清單等影本附卷為憑，足見原告及王福元除上開所
    得外，尚擁有股票、銀行存款及房地產，資產及收入不低，其子王清風更任職電
    子科技公司，屬高所得者，以渠等之資力，及尚有銀行存款之情況下，有無必要
    再向丙○○借錢，已令人存疑，且若王福元確有借貸系爭款項，該借款亦於八十
    七年即陸續到期，原告等人非無能力償債，亦無須延至八十九年五月始與丙○○
    達成調解，分期清償系爭借款，是上開調解書所載內容之真實性亦非無疑，揆諸
    上開說明，該調解書亦不能證明系爭借款之存在。又原告提出之丙○○之銀行存
    摺所載之領款日期及領款金額，固與原告主張之借款日期與借款金額相合，惟
    查，上開提款金額最少二００、０００元，最多高達九六０、０００元，金額不
    小，前後借款之次數為十次，而丙○○均係以提領現金方式交付，然攜帶鉅額現
    款不但麻煩，且增加被搶或遺失之風險，故系爭借款均以現金交付而未以電匯轉
    帳或以銀行簽發之票據交付，亦有違一般社會生活經驗，且該存摺提款紀錄，充
    其量僅能證明丙○○當時有提領各該款項，尚不足以證明其確有將該款項交付王
    福元，亦難為原告有利之證據。又原告提出丙○○之夫林建宇出售房地之不動產
    買賣契約書，證明林建宇於八十五年三月二十一日以總價四、八００、０００元
    出售房地，故丙○○有資力借與王福元系爭款項，然查上開買賣契約時間與借款
    時間並不相符，且系爭借款金額大部分在該不動產買賣之前，故該買賣契約書亦
    僅能證明不動產買賣之事實，而不足以證明丙○○確有交付借款之事實，亦不能
    為原告有利之證據。
五、綜上所述，原告既無法證明王福元有收受系爭借款之事實，自難認定王福元有向
    丙○○借貸系爭款項，被告就原告辦理遺產稅申報，所列報對丙○○未償債務扣
    除額五、五六０、０００元部分，不予追認，揆諸首揭法律規定，並無違誤。訴
    願決定予以維持，亦無不合。原告起訴意旨求為撤銷，為無理由，應予駁回。
六、據上論結，本件原告之訴為無理由，爰依行政訴訟法第一百九十五條第一項後段
    、第九十八條第三項前段，判決如主文。
中      華      民      國    九十二    年      六      月    二十五    日
                              高雄高等行政法院第一庭
                                          審判長法官  陳光秀
                                          法      官  楊惠欽
                                          法      官  李協明
右為正本係照原本作成。
如不服本判決，應於判決送達後二十日內向本院提出上訴書狀，其未表明上訴理由者
，應於提起上訴後二十日內向本院提出上訴理由書（須按對造人數附繕本）；如於本
判決宣示或公告後送達前提起上訴者，應於判決送達後二十日內補提上訴理由書（須
附繕本）。未表明上訴理由者，逕以裁定駁回。
提起上訴應預繳送達用雙掛號郵票七份（每份三十四元）。
中      華      民      國    九十二    年      六      月    二十五    日
                                          法院書記官  蔡玫芳


司法院資訊處製作；財團法人民間司法改革基金會備份。
